【裁判字號】    88,上,401
【裁判日期】    890630
【裁判案由】    侵權行為損害賠償
【裁判全文】
臺灣高等法院高雄分院民事判決      八十八年度上字第四０一號
      上  訴  人    台灣澎湖監獄
      法定代理人    乙○○
      訴訟代理人    蘇精哲律師
      複代  理  人  鄭銘仁律師
                    王正嘉律師
      被  上訴人    甲○○○○.
      訴訟代理人    林敏澤律師
                    蔡鴻杰律師
                    林夙慧律師
      複代  理  人  樓嘉君律師
右當事人間侵權行為損害賠償事件，上訴人對於中華民國八十八年八月二十六日臺灣
澎湖地方法院八十八年訴字第三號第一審判決提起上訴，本院判決如左：
      主      文
原判決廢棄。
被上訴人在第一審之訴駁回。
第一、二審訴訟費用由被上訴人負擔。
      事      實
甲、上訴人方面：
一、聲明：求為判決如主文所示。
二、陳述：除與原判決書記載相同者，予以引用外，補稱：
  (一)被上訴人所提出之稅單並非最近一期稅單：
    按臺灣澎湖監獄西藥類用品購置（下稱系爭購置案）比價須知中，有關廠商資
      格規定參與比價廠商，除須提出營業執照外，尚應提出最近一期營業稅或營利
      事業所得稅之繳款收據，此為上訴人辦理系爭購置案所公告，並為被上訴人於
      原審所不爭執。系爭購置案的開標日期為八十七年九月廿四日，而被上訴人提
      出【隨課違章，原稅款所屬年月：八十六年七至十二月，開徵年月：八十七年
      五月】之營業稅核定稅款繳款書，其開徵日期雖為八十七年五月，然原稅款所
      屬年月係八十六年七至十二月，用以參加八十七年九月招標案，顯非最近一期
      繳款收據，甚為明白。
    查系爭購置案其他參與廠商，即民生西藥房與宏安西藥房所檢附者，均為【查
      定課徵，原稅款所屬年月：八十七年四至六月，開徵年月：八十七年八月】之
      營業稅核定稅額繳款書，而被上訴人所提出卻係  【隨課違章，原稅款所屬年
      月：八十六年七月至十二月；開徵年月：八十七年五月】之營業稅核定稅款繳
      款書，就同一購置案，其他廠商所提出所屬年月，均為八十七年四至六月，被
      上訴人不能提出，則上訴人取消其資格自有理由。
  (二)依照比價須知第十三條注意事項之第八款規定「若本比價須知如有疑問時，應以
    甲方解釋為準」，依據該規定，雙方對於何謂最近一期稅單有疑義時，甲方（即
    上訴人）將最近一期解釋為應依所屬年月來認定，而撤銷被上訴人資格，自有理
    由。
  (三)因上訴人為公家機關，前項比價須知，乃經一定期間公告，由相關廠商充分瞭解
    後，始同意進行開標投標，因此並非定型化契約。且兩造之間並非消費關係，亦
    無消費者保護法之適用甚明。
  (四)又查該比價須知規定乃遵照【行政院暨所屬各機關營繕工程招標注意事項】、【
    營繕工程購置財務應用法令輯要】與【法務部暨所屬各機關通信投標範本】，並
    非上訴人獨創之單行法規，蓋該規定之所以要求提出最訢一期營業稅繳稅證明，
    無非係作為審查廠商資格之用，其用意乃在於確認參與之廠商確為目前尚在營業
    ，而無停業、歇業之情形，自須以所屬年月來認定是否最近一期，來判斷有意參
    與投標廠商資格，洵為有理，上訴人依法行事，不僅合情合理，且符合契約當事
    人真意。
  (五)另原審復以民事訴訟法第三百四十五條「當事人無正當理由不從提出文書之命者
    ，法院得認他造關於該文書之主張為正當。」率爾認定被上訴人所提出藥品價格
    ，然查上訴人為公務機關，遍查全卷，原審並未來函要求上訴人提出被上訴人比
    價單，而比價單為公務上秘密，如無法院公函調閱，上訴人如何能提出，此益可
    見原審判決不無違誤之處。
三、證據：聲請函澎湖縣稅捐稽徵處查明系爭流水號00000000號及0000
    0000號之繳款書係何種課徵案件。
乙、被上訴人方面：
一、聲明：求為判決：
  (一)上訴駁回。(二)第二審訴訟費用由上訴人負擔。
二、陳述：除與原判決書記載相同者，予以引用外，補稱：
  (一)營業稅「隨課違章」核定稅額繳款書為適法之營業稅繳款收據。按營業稅「隨課
    違章」核定稅額繳款書與營業稅「查定課徵」核定稅額繳款書二者係併列於「澎
    湖縣稅損稽徵處總處營業稅核定稅額繳款書」在同一格式繳款書中，由承辦人員
    依納稅人個別情況核實填載，將不適用之狀況刪除後使用，二者均為營業稅繳款
    書實無疑義，此觀卷附繳款書即明，是以被上訴人所提出者既為營業稅繳款書，
    即與比價須知中之條件相符。豈可逕自不當限縮繳款收據種類，認定只有民生西
    藥房及宏安西藥房均提出營業稅「查定課徵」核定繳款書，才合於比價須知之規
    定，被上訴人所提營業稅「隨課違章」核定繳款書與規定不合。
  (二)被上訴人所檢附參與投標之「原稅款所屬年月：八十六年七－十二月、開徵年月
    ：八十七年五月」之營業稅核定稅額繳款書為最近一期營業稅繳款書。查比價須
    知並未記載要參與投標者提出「八十七年度」之營業稅繳款書。而是要求提出「
    最近一期」營業稅之繳款收據，因此應依不同類型之營業稅繳款書分別為其「最
    近一期」之認定。上訴人以「查定課徵」核定稅額繳款書之情形，八十七年度營
    業稅繳款書為最近一期營業稅繳款書，主張被上訴人所提出者並非八十七年度之
    營業稅繳款收據，因此不屬於「最近一期」繳款收據，顯有不當類比之論理上矛
    盾，自不足採。證人劉丁見於原審證稱：「因原告（即被上訴人）有取得上游加
    值型營業人所開立之進項發票，所以另外每半年會依財政部財稅中心所製之『小
    規模營業人向加值體系購買清單』，再一次計算原告有無補繳營業稅之必要；原
    告八十六年七月至十二月營業稅部分，我們所發的補徵通知書是隨課開徵；而其
    在八十七年十月前在查定課徵，都無繳稅必要。我們從來沒有對原告開查定課之
    繳款書，通知原告繳納營業稅，只有在隨課部有開徵發單過；原告查定課徵部分
    都沒有繳稅之必要，我們也從來沒有發單過。」原判決據此認定被上訴人最近一
    期營業稅之繳款收據為被上訴人所檢附參與投標之「原稅款所屬年月：八十六年
    七－十二月、開徵年月；八十七年五月」之營業稅核定稅款繳款書，洵屬適法有
    據。
  (三)按本案比價須知規定者為「最近一期營業稅之繳款收據」，並非「免稅證明」，
    被上訴人查定課徵部分並無繳稅必要，被上訴人所檢附參與投標之「原稅款所屬
    年月：八十六年七－十二月、開徵年月；八十七年五月」之營業稅定稅款繳款書
    即為最近一期營業稅繳款收據，已如前述，上訴人主張被上訴人縱無繳納稅款必
    要亦應依「規定」向稅捐機關要求開立最近一期繳稅證明或免稅證明，實不知其
    依據何在？
  (四)末按卷附台灣澎湖監獄代購收容人自費購藥（成藥）投標須知中關於投標廠商之
    基本資格設有廠商須提出「稅捐機關最近一期納稅證明」之規定，與本件比價須
    知規定者為「最近一期營業稅之繳款收據」並無異致，惟上訴理由二似認採購案
    之支出為政府編列預算採購，或僅是上訴人代購，二者不同，前揭規定之文義解
    釋因此也產生不同之結果，亦即；如係代購性質，則隨課違章核定稅額繳款書屬
    於「稅捐機關最近一期納稅證明」，如係政府編列預算者則則隨課違章核定稅額
    繳款書被排除在外。如此解釋方法顯與現代法學方法理論不合，上訴人所為主張
    ，自不足採。被上訴人前參加上訴人八十七年一月到六月份代購收容人自費購藥
    採購案，於八十七年一月六日開標，被上訴人提出「隨課違章」稅款所屬年月：
    八十六年一到六月、開徵日期八十六年十一月之繳款書（原審已呈），上訴人也
    採納，上訴人並且得標。當時並沒有要求被上訴提出八十六年七月至九月、十月
    至十二月免稅文件。八十七年七月到十二月份代購收容人自費購藥採購案，於八
    十七年六月二十四日、七月二十一日二次開標，被上訴人均提「隨課違章」、稅
    款所屬年月：八十六年七月到十二月、開徵日期八十七年五月之繳款書（原審已
    呈），上訴人也採納，被上訴人也得標。當時也沒要求被上訴人提出八十七年一
    月至三月、四月六月免稅文件。由是可知，上訴理由均與事實不符，不值憑信。
  (五)茲列表將被上訴人歷次參加上訴人藥品購置案所提出之稅單資料及資格符合結果
    與本件對照如后：
┌─────────┬────┬───────────┬────┬────┐
│被上訴人參加投標案│開標日期│提出稅單稅款所屬年月  │開徵日期│結  果  │
├─────────┼────┼───────────┼────┼────┤
│八十七年下半年代購│八十七年│八十六年一至六月（上訴│八十六年│資格符合│
│收容人自費購藥    │一月六日│人未要求提出八十六年七│十一月  │        │
│                  │        │至九月及八十六年十至十│        │        │
│                  │        │二月）                │        │        │
├─────────┼────┼───────────┼────┼────┤
│八十七年七月十二日│八十七年│八十六年七至十二月（上│八十七年│資格符合│
│代購收容人自費購藥│六月二十│訴人未要求提出八十七年│五月    │        │
│                  │四日及八│一至三月及八十七年四至│        │        │
│                  │十七年七│六月                  │        │        │
│                  │月二十一│                      │        │        │
│                  │日      │                      │        │        │
├─────────┼────┼───────────┼────┼────┤
│本    件          │八十七年│八十六年七至十二月    │八十七年│資格不符│
│                  │九月二十│                      │五月    │        │
│                  │四日    │                      │        │        │
└─────────┴────┴───────────┴────┴────┘
  (六)上訴人又稱被上訴人參與系爭購置案之前一年度同一比價購置案時，曾依比價須
    知提出繳款證明，亦即查定課徵：開徵年月：八十六年六月之營業稅款書，其雖
    同時提出隨課違章，原稅款所屬年月：八十五年七至十二月，開徵年月：八十六
    年五月之通知書，但因其業已提出前者，符合法規，上訴人即予核准，而未取消
    其資格；關於此節上訴人所述與事實不符，被上訴人所提出稅額繳款書二紙，即
    ：原稅款所屬年月：八十五年七至十二月，開徵年月：八十六年五月及原稅款所
    屬年月：八十六年四月，開徵年月：八十六年六月之營業稅款書均為隨課課徵，
    並無查定課徵，此觀證人劉丁見證稱：大智藥局在八十七年十月前因為在查定課
    徵都無繳稅之必要，所以澎湖縣稅捐處從來沒有發單通知繳納營業稅。只有在隨
    課部分有開徵發單過，即明。至於被上訴人其後參與上訴人八十八年二月二十六
    日比價時，依規定提出查定課稅，原稅款所屬年月：八十七年十月至十二月，開
    徵年月：八十八年二月之營業稅繳款書，係於本件爭執發生之後，被上訴人為免
    繼續被刁難致貽誤商機，乃另向稅捐機關申請改依查定課徵方式核課稅款，與本
    件無關，併此敘明。
三、証據：提出澎湖縣稅捐稽徵處營業稅繳款書影本二張。
      理      由
一、本件上訴人之法定代理人原為盛高達、茲據上訴人具狀陳明其法定代理人已於八
    十八年九月十五日變更為乙○○，已據上訴人提出法務部八十八年九月六日法八
    十八令字第００一六九五號令一紙在卷可稽，乙○○並以法定代理人身分聲明承
    受訴訟，核無不合，應予准許。
二、被上訴人主張其於八十七年九月二十四日前，於合法期間內，將各項証件準備齊
    全之標件，合法郵遞送達上訴人指定郵政信箱。被上訴人已依上訴人「比價須知
    」提出最近一期營業稅之繳款收據，但上訴人承辦人故意或過失認定繳款收據不
    合「比價須知」規定，被上訴人廠商資格不符，拒絕被上訴人參加比價，並拒絕
    打開被上訴人之密封比價單，而據了解，如附表所示西藥類用品，被上訴人比價
    單內之單項單價最低，且均低於上訴人所訂底價，倘上訴人承辦人員當時依正當
    程序處理，被上訴人就上開用品即可得標，亦即上訴人以不正當方法阻止系爭採
    購關係條件之成就，依民法第一百零一條規定，應視為條件已成就，為此訴請確
    認兩造就八十七年九月二十四日上訴人辦理西藥類用品決標案，對於如附表所示
    西藥類用品之採購關係存在，上訴人應協同被上訴人就前項採購關係訂立採購合
    約書。上訴人則以上訴人八十七年九月間之西藥類用品購置案，其比價須知第四
    項載明須持有「最近一期營業稅或營利事業所得稅之繳款收據」，俾供審查廠商
    資格之用，然而被上訴人所檢附者，乃「原稅所屬年月：八十六年七－十二月，
    開徵年月：八十七年五月」，之營業稅核定稅款繳款書，而依「比價須知」第十
    三條第八款規定「本比價須知如有疑問時，應以甲方之解釋為準」，且參加同次
    比價之民生西藥房與宏安西藥房所檢附者均為」原稅款所屬年月：八十七年四－
    六月，開徵年月：八十七年八月」之營業稅核定稅額繳款書，從而被上訴人所執
    據以參加比價者，並非「最近一期」之營業稅繳款收據，上訴人審查結果認其資
    格不合乎比價須知之規定，應無不合等語資為抗辯。
三、被上訴人主張其曾參加上訴人於八十七年九月二十四日辦理如附表所示西藥類用
    品決標事宜，經上訴人審查以其所檢附之「原稅款所屬年月：八十六年七－十二
    月，開徵年月：八十七年五月」之營業稅「隨課違章」核定稅額繳款書並非最近
    一期營業稅款收據，不符比價須知第四項之規定，而認其投標資格不符，拒絕被
    上訴人參加比價等事實，已為上訴人所不爭執，並有系爭營業稅「隨課違章」核
    定稅額繳款書一紙附於原審卷可稽（見原審卷第十一頁），固堪信為真實，惟上
    訴人則以前揭情詞置辯。經查：上訴人於八十七年九月二十四日辦理如附表所示
    西藥類用品購置案，其比價須知第四項規定廠商資格為凡經政府登記合格之廠商
    ，並持有下列証件：營業執照最近一期營業稅或營利事業所得稅之繳款收據
    者，此有台灣澎湖監獄西藥類用品購置比價須知一紙在卷足憑（見原審卷第九十
    一頁至第九十三頁），而該比價須知規定之所以要求提出最近一期營業稅繳稅証
    明，無非係作為審查廠商資格，確認參與比價之廠商目前尚在營業，而無停業，
    歇業之情形。又系爭購置案其他參與廠商，即民生西藥房與宏安西藥房所檢附者
    ，均為【查定課徵，原稅款所屬年月：八十七年四至六月，開徵年月：八十七年
    八月】之營業稅核定稅額繳款書，而被上訴人所提出者卻係【隨課違章；稅款所
    屬年月：八十六年七月至十二月；開徵年月：八十七年五月】之營業稅核定稅款
    繳款書，此有前揭系爭該三紙營業稅款書在卷可資佐証（見原審卷第二十一頁至
    第二十三頁），而被上訴人所檢附之稅單是「根據財政部財稅資料中心產製『小
    規模營業人向加值體系購買清單』所列該藥局半年進貨總金額（期限八十六年七
    月至八十六年十二月）換算出該藥局該半年之總銷售額，減除該辦年所查定之銷
    售額後，就其餘額以稅率一％發單補徵之營業稅。」亦經該管澎湖縣稅捐稽徵處
    八十八年三月九日（八八）澎稅工甲字第０四０三一號函覆上訴人無訛（見原審
    卷第四十五頁），雖証人即該稅捐處職員劉丁見於原審供証：原告（即被上訴人
    ）八十六年七月至十二月營業稅部分，我們所發的補徵通知書是隨課開徵；而其
    在八十七年十月前在查定課徵，都無繳稅必要。我們從來沒有對原告開查定課稅
    之繳款書，通知原告繳納營業稅，只有在隨課部分有開徵發單過；原告查定課徵
    部分都沒有繳稅之必要，我們也從來沒有發單過等語，惟查其同時亦証稱：大智
    藥局查定課徵部份雖然都沒有繳稅之必要，我們也從來沒有發單過，但是如果他
    來向我們要求開立繳稅證明，我們會以函覆方式經計算結果沒有開徵必要。但是
    就我所知大智藥局從來沒有向我們要求開立過證明等語（見原審卷第七十八頁）
    顯見就上訴人八十七年九月二十四日所辦理之西藥類用品購置案而言，其所須提
    出之最近一期營業稅繳稅証明應係如同次比價之民生西藥房與宏安西藥房所檢附
    之「原稅款所屬年月：八十七年四－六月開徵年月：八十七年八月」，至於被上
    訴人所檢附參與比價之「原稅款所屬年月：八十六年七－十二月，開徵年月：八
    十七年五月」，則係該管稅捐處於八十七年五月所發單補徵被上訴人「八十六年
    七－十二月」之營業稅。準此，被上訴人所提出者顯非「最近一期」之營業稅繳
    款收據，洵無疑義。退步言之，縱令被上訴人於八十七年四－六月份尚無繳納營
    業稅之必要，亦應向澎湖稅捐處請領免免稅證明，以資証明其最近一期並無需繳
    交營業稅。從而上訴人以被上訴人未依比價須知第四項規定，提出最近一期營業
    稅或營利事業所得稅之繳款收據，認定被上訴人廠商資格不符，拒絕被上訴人參
    加比價，即無違誤，被上訴人訴請確認兩造就系爭西藥類用品之採購關係存在，
    及上訴人應協同被上訴人就前項採購關係訂立採購合約書，即屬無理由，不應准
    許。乃原審疏未詳查，遽為被上訴人勝訴之判決，尚有未合，上訴論旨求予廢棄
    改判，為有理由，自應由本院將原判決廢棄，並改判如主文第二項所示。
四、本件判決之基礎已臻明確，兩造其餘攻擊防禦方法，於判決之結果無影響，毋庸
    一一論述。
五、據上論結，本件上訴為有理由，爰依民事訴訟法第四百五十條、第七十八條，判
    決如主文。
中      華      民      國        八十九    年      六    月    三十    日
                                      臺灣高等法院高雄分院民事第一庭
~B1審判長法官  黃金石
~B2法      官  周慶光
~B3法      官  吳登輝
右為正本係照原本作成。
如對本判決上訴，須於判決送達後二十日內向本院提出上訴狀，其未表明上訴理由者
，應於上訴後二十日內向本院提出上訴理由書。
中      華      民      國        八十九    年      七      月    三    日
~B法院書記官  白  蘭
                                                                      ＨＧ


司法院資訊處製作；財團法人民間司法改革基金會備份。
